臺灣高等法院刑事判決　　　　　　　　　　　　　九十二年度上更(一)字第五０五號
　　上　訴　人　丙○○
　　即　被　告
　　選任辯護人　任　順　律師
　　　　　　　　萬建樺　律師
　　上　訴　人　乙○○
　　即　被　告
　　選任辯護人　杜英達　律師
　　　　　　　　方文君　律師
　　上　訴　人　庚○○
　　即　被　告
　　選任辯護人　張振興　律師
　　　　　　　　李成功　律師
右列上訴人等因貪污治罪條例等案件，不服臺灣板橋地方法院八十八年度訴字第九九
一號，中華民國八十九年七月十七日第一審判決（起訴案號：臺灣板橋地方法院檢察
署八十八年度偵字第八二二九號），提起上訴，本院判決後經最高法院發回更為審理
，本院判決如左：
    主      文
原判決關於丙○○、乙○○、庚○○部分均撤銷。
乙○○連續意圖為自己不法之所有，而侵占自己持有他人之物，處有期徒刑貳年陸月
。
丙○○、庚○○，均無罪。
    事      實
一、乙○○於民國八十六年間擔任臺北縣蘆洲市市民代表會主席，得知時任臺北縣議
    會副議長之丙○○向臺北縣政府申請補助臺北縣蘆洲地區設置消防設備款項新臺
    幣（下同）一千二百八十萬元業經核准，遂出面要求各里辦公室與與由庚○○擔
    任總經理之合安消防器材有限公司（以下簡稱合安公司）簽約，嗣於八十七年八
    月十二日，臺北縣蘆洲市公所以北縣蘆民字第八七一一七四六七號函將領據呈送
    臺北縣政府請款，由臺北縣政府財政局核撥補助款項一千二百七十萬七千五百元
    予蘆洲市公所並於同年八月十九日將款項撥入蘆洲市公所。乙○○知悉後，隨即
    催促各里里長前往領款，除得勝里外，餘各里里長分別於八十七年九月三日至十
    月二十七日間，至蘆洲市公所領取支票交付予乙○○，或由不知情之李良寬轉交
    乙○○，詎乙○○因斯時在大陸投資投資失利需款周轉，竟基於概括之犯意，意
    圖為自己不法之所有，將其中一百三十萬元交付庚○○，表示其中八十萬元係返
    還積欠庚○○個人債務、五十萬元為購買滅火器價款，其餘一千一百零五萬元，
    悉遭乙○○侵占入己。
二、案經法務部調查局臺北縣調查站移送臺灣板橋地方法院檢察署檢察官偵查起訴。
    理      由
壹、被告乙○○部分：
一、右揭向臺北縣蘆洲市各里（得勝里除外）里長收取購買滅火器價款，僅交付一百
    三十萬元予合安公司總經理庚○○，言明其中五十萬元為價款，其餘八十萬元則
    為清償個人積欠庚○○債務，其餘款項則悉挪歸自用之事實，業據被告乙○○坦
    承不諱，核與證人即共同被告庚○○所為證述相符。被告乙○○雖否認有不法所
    有意圖，惟查，本件臺北縣蘆洲市各里設置滅火器買賣事宜，係由各里辦公室與
    合安公司簽約，有合約書影本在卷可稽，被告乙○○雖自始即參與各里與合安公
    司間滅火器買賣事宜，然其既非合安公司人員，並無受領該款項之權限，各里里
    長基於買受人資格，將所領取款項交付被告乙○○，目的顯在於經由被告乙○○
    轉交出賣人合安公司，被告乙○○受託保管該款項，未依旨交付合安公司，復將
    之挪供一己於大陸投資投資之用，顯係將所持有他人物品易為所有，所具有不法
    所有之意圖，至屬灼然。
二、核被告乙○○右揭行為，係犯刑法第三百三十五條第一項侵占罪，公訴人雖以被
    告乙○○該部分行為係犯修正前貪污治罪條例第五條第一項第二款利用職務上機
    會詐取財物罪嫌，尚有未洽（理由如後述），起訴法條應予變更；被告乙○○多
    次將款項侵吞入己之行為，所犯均為同一構成要件之罪，且時間緊接，顯係基於
    概括犯意為之，應依連續犯規定論以一罪，並加重其刑。
貳、被告丙○○、庚○○部分暨被告乙○○被訴與丙○○、庚○○共同利用職務上機
    會詐取財物、行使業務上登載不實文書及於會計憑證為不實記載部分：
一、公訴意旨略以：被告丙○○於民國八十六年間任臺北縣議會副議長，負責監督及
    審核臺北縣政府所屬機關之預算編列及執行，被告乙○○為蘆洲市市民代表會主
    席，負責監督審核蘆洲市公所之預算編列及執行，均為依據法令從事於公務之人
    員；被告庚○○則為合安消防器材有限公司（以下簡稱合安公司）總經理，經營
    消防器材之買賣，為從事業務之人員。緣於八十六年底縣議員競選期間，被告丙○○為爭取蘆洲地區之選票，以獲得連任，擬以其出具名義，懸掛滅火器於蘆洲
    市內之方式，向民眾表明其熱心公益，藉以爭取支持，惟其亦知爭取臺北縣政府
    統籌款補助，緩不濟急，即與被告乙○○共同基於意圖為自己不法之所有之犯意
    聯絡，先行購置滅火器自用，再利用其等之公務員身分藉機詐取臺北縣政府之統
    籌款以為支應。首先由被告丙○○以臺北縣議會副議長名義，於八十六年十二月
    十日書寫陳情書，佯以蘆洲地區需採購消防器材設備等為由，向臺北縣政府爭取
    統籌款之補助，同時，透過妻舅甲○○之仲介，在其臺北縣蘆洲市○○路服務處
    ，同意上開消防器材設備由被告庚○○任職之合安公司承包。除指示被告乙○○
    須於八十七年三月臺北縣議會議員選舉前懸掛完畢外，並授權被告乙○○與合安
    公司訂約。而被告庚○○於八十六年十二月間與被告乙○○口頭約定，由被告丙○○以每支新臺幣（下同）五百三十元之價格訂購滅火器一萬支，每支均噴上「
    臺北縣議會副議長丙○○敬題」字樣，並分別於八十七年一月四日、一月五日、
    一月七、一月八日、一月九日及一月十日出貨九千支，均由被告丙○○之妻舅甲○○簽收，並由競選總部辦公室之貨車前來載運，懸掛於蘆洲市各里或發散予不
    特定人，合安公司嗣亦經該競選總部人員通知，幫忙懸掛及散發。臺北縣當時之
    縣長尤清依被告丙○○上開陳情函核准補助蘆洲市公所一千二百八十萬元之款項
    ，由臺北縣政府於八十六年十二月二十三日以八六北府財一字第四八三九九一號
    函予蘆洲市公所，核定由八十七年度統籌款補助蘆洲市公所辦理配合「村里巡守
    隊」購置消防設備經費一千二百八十萬元，納入蘆洲市公所預算辦理，依法收支
    。惟臺北縣政府補助之對象既為蘆洲市公所，預算為單一筆數，依「臺北縣各鄉
    鎮市公所辦理營繕工程及購置定製變賣財物招標注意事項」之規定，一千二百八
    十萬元之統籌款本應由蘆洲市公所以公開招標之方式採購，然若以此方式為之，
    一來統籌款撥出時間無法掌控，且因公開招標之作業程序繁複，無法避免其他利
    益團體介入，則勢難由已與被告丙○○、乙○○成立買賣合約之合安公司標得上
    開採購案，被告丙○○遂與被告乙○○共謀，提請臺北縣政府民政局變更補助對
    象為蘆洲市各里（計三十六里），且每里之補助金額均於五十萬元以內，依上開
    注意事項作業程序，即可以實地分別取樣及進行比價或議價之方式辦理，再利用
    被告乙○○身為蘆洲市市民代表會主席之權勢，自可使合安公司依比價議價方式
    取得上開採購案，而獲取統籌款，用以清償被告丙○○與被告乙○○購買上開滅
    火器之私人債務。謀議既定，被告丙○○乃於八十六年十二月二十九日上午至臺
    北縣政府民政局向民政局局長吳家良表示請其變更函文內容，更改補助者為蘆洲
    市之各里，且除正義里補助二十萬元外，餘永康等各里均各補助三十六萬元，以
    使人依據文義，易產生係補助於蘆洲各里之錯覺，吳家良基於被告丙○○為臺北
    縣議會副議長且係陳情人之身分，即遵照被告丙○○之指示內容於八十七年一月
    二日以八六北府財字第四九四六八一號函知蘆洲市公所，變更補助事項為各里，
    並依被告丙○○之上開要求具明金額，蘆洲市公所於八十七年一月五日收文，時
    仍為原蘆洲市長周慶陽任內。嗣黃劍輝（業經判決無罪確定）於八十七年三月一
    日就任為蘆洲市長。同年三月間，被告乙○○即前往蘆洲市公所向市長黃劍輝、
    行政祕書黃信鍾（業經判決無罪確定）溝通上開採購案，可否由里承包，並請承
    辦人員即民政課之課員呂勝霦至蘆洲市公所三樓詢問該案之處理程序，而呂勝霦
    表示需依稽察條例之規定統一公開招標，斯時黃劍輝及黃信鍾已知該案係由被告
    乙○○所主導，且被告乙○○意欲由各里採購，藉此指定特定廠商即合安公司取
    得上開採購案。八十七年三月二十三日呂勝霦以民政課內簽，內以「應依縣府函
    示辦理購置本市各里消防設備事宜，擬委請總務依稽核條例招標、發包、施工、
    驗收等相關規定辦理．．．請鈞長核示」等語，惟黃劍輝基於被告乙○○為蘆洲
    市代表會之主席，為求所會關係和諧，擬由各里承包，然為恐程序有誤，且欲規
    避責任，即於上開內簽上批示「請依八十六年北府財一字第四九四六八一號函請
    縣府釋明本案究由里辦公室負責發包、驗收等事宜，再依規定辦理」，臺北縣政
    府於八十七年四月二日以八七北府財字第八七０六五一三號函覆，明示「該統籌
    款應納入市公所預算辦理」、「應本權責自行依規定酌處」，既未明示可由各里
    承包，且主計主任林明春，亦於上開函文簽註「請依稽察條例規定辦理」等意見
    ，經黃劍輝批示「請各里依八十六北府財一字第四九四六八一號函之補助款項依
    法辦理，購置消防器材設備，並檢附合約及領據以辦理撥付」，再由呂勝霦發函
    各里檢具相關合約、領據以憑層送縣府核撥，並於設置完成三天內檢具原始憑證
    及設置成果送市公所主計室以憑核銷。被告乙○○於八十七年四月間得知蘆洲市
    公所已依其意決定由各里承包消防器材之採購，即於同年五月間，告知庚○○八
    十七年一月間所懸掛之九千支滅火器之款項，需由公款支應，惟需庚○○出具相
    關單據配合，採購數量增加至一萬九千五百五十支，每支滅火器之售價為六百五
    十元，差額一百二十元作為乙○○之佣金，被告庚○○明知上開九千支滅火器係
    被告丙○○個人訂購，且售價實為五百三十元，然為能收回價金，仍與被告乙○○、丙○○共同基於為自己或他人不法所有之犯意，陸續於五月間以合安公司名
    義製作價款為六百五十元之估價單、及單價價款為六百五十元之契約書、並商請
    不知情之裕輝消防器材股份有限公司（以下簡稱裕輝公司）及裕銘興業股份有限
    公司（以下簡稱裕銘公司）出具每支單價分為七百元及六百九十元之估價單，於
    同年六月間出具驗收單、同年九月七日簽署收據，分別持交被告乙○○，以供詐
    取上開統籌款之用。被告乙○○則利用其身為蘆洲市代表會主席之權勢，請託蘆
    洲市里幹事長洪金票，將上開合約書、估價單、收據轉交各里幹事，再由各里幹
    事持交各里里長，要求其等簽名，同時被告乙○○，或以擬贈送滅火器、或以事
    後一定補足數量等語，致無公家承包經驗或誤信其言為真之里長在上開文件上簽
    名，甚至以語氣不佳多方催促之方式，致畏懼其權勢之里長，不得不簽署上開文
    件，復指派他人，在各里拍攝滅火器之成果照片，內含八十七年一月間所懸掛噴
    有「臺北縣議會副議長丙○○敬題」字樣之滅火器，作為核銷之用，並與上開契
    約書、估價單、驗收單分持承辦該案之呂勝霦。嗣被告乙○○擬請各里里長配合
    請領統籌款項時，各里里長均表明滅火器數量不足，不願前往領款，為求順利取
    得款項，合安公司又於八十七年六月一日、六月六日、六月八、七月十日、七月
    十八、八月七日、八月十一日、八月二十日及九月一日，陸續於蘆洲市各里懸掛
    六千三百七十支滅火器，然尚有四千一百八十支滅火器未掛。被告庚○○復明知
    上開滅火器實非各里採購，且每支單價為五百三十元，並未全數懸掛等情，仍基
    於行使之犯意，於同年八月間出具內容不實之發票三十六紙之會計憑證，而於業
    務上製作不實之私文書，持交乙○○，再轉交呂勝霦，用以核銷，致使臺北縣政
    府等承辦人員確信各里業已全數取得滅火器，足以生損害於公款核撥之正確性。
    蘆洲市公所於八十七年七月二十七日以八十七年七月二十四日北縣蘆民字第八七
    一一六八五二號函檢送上開合約書三十六份予臺北縣政府，經臺北縣政府於八十
    七年七月三十日以八七北府財一字第二三一三七號函明示同意全額補助，款項在
    鄉鎮稅縣統籌分配戶項下開支，黃劍輝並於該文批示「本可謹就程序呈辦，至合
    約書之實質內容，應由合約之當事人負責辦理」，並以此為由，於八十七年八月
    十二日以北縣蘆民字第八七一一七四六七號函將領據呈送縣府請款，臺北縣政府
    財政局科員陳嘉幸因而簽請核撥補助款項一千二百七十萬七千五百元予蘆洲市公
    所，並經該局之課長張英花、局長吳家良予以決行，而於同年八月十九日將款項
    撥入蘆洲市公所。嗣由民政課承辦員呂勝霦製作臺北縣蘆洲市公所動支經費請示
    單，經黃劍輝核准後，由被告乙○○及不知情之兄李良寬，陸續催促各里里長前
    往領款，除得勝里外，餘各里里長分別於八十七年九月三日至十月二十七日間，
    至蘆洲市公所領取支票，並將所得款項交付予乙○○及李良寬。丙○○、乙○○
    及庚○○因此詐得一千二百三十五萬元。因認被告丙○○、乙○○、庚○○均涉
    修正前貪污治罪條例第五條第一項利用職務上機會詐取財物、刑法第二百十六條
    、第二百十五條行使業務上登載不實文書及商業會計法第七十一條罪嫌。
二、訊之被告丙○○、庚○○、乙○○，均堅決否認有任何公訴人所指利用職務上機
    會詐取財物、行使業務上登載不實文書及製作不實會計憑證之行為；被告丙○○
    於本院及上訴審辯稱：渠申請補助蘆洲地區三十六里消防設備，係為確保蘆洲地
    區百姓生命安全，渠為蘆洲地區選出之議員，申請補助蘆洲地區，於法有據，因
    蘆洲市僅有四個巡守隊，並非每個里均有，而臺北縣政府八六北府財一字第四八
    三九九一號函所載補助配合村里巡守隊購置消防設備，與其申請意旨有出入，始
    應被告乙○○請求，共同至臺北縣政府財政局要求依原申請意旨辦理；渠並未與
    合安公司簽訂滅火器買賣契約，亦未授權在滅火器上噴字，所噴「敬題」二字，
    亦非等同贈送，而滅火器存放地點，與其競選總部亦未相通，渠實際上未過問採
    購事，本件統籌分配款如何運用與執行與其無關。被告乙○○則於歷次審理時辯
    稱：渠向庚○○承諾會幫助爭取到該採購案生意，由公款支付滅火器價金，但雙
    方並未談及將來如無法順利爭取承包時應由誰承擔價金的問題；渠並未以蘆洲市
    代表會主席身分介入本案，依臺北縣政府函示，系爭統籌款補助對象為蘆洲市公
    所，公所執行該款項應納入預算依法辦理，蘆洲市公所處理過程如未違法，本案
    即無貪污治罪條例之適用；統籌款依法納入鄉鎮市公所預算處理，亦與被告丙○○行使議員職權無關；縱令渠為蘆洲市代會主席，有監督蘆洲市預算執行之職權
    ，但此依法賦予之監督行為，無法給予特定人不法利益；又滅火器價格原約定每
    支五百三十元，加上噴漆及安裝費用，每支費用合為六百五十元，並無浮報，毫
    無利得，嗣伊指示庚○○製作估價單等給各里，肇因庚○○與各里長不熟，才委
    渠處理，因未實際驗收，並不知滅火器究竟欠缺多少，倘數量有短少，亦屬民事
    債務不履行問題，與刑責無涉。被告庚○○辯稱：渠聽朋友甲○○提及丙○○有
    一筆配合款要購買滅火器給蘆洲地區，乃經由甲○○介紹，前往丙○○競選服務
    處認識丙○○，經丙○○介紹在場之乙○○與彼洽談該筆生意，本件祇是基於合
    法生意立場，所為銷售行為，對統籌款如何由縣府核撥給市公所，至於被告丙○○、乙○○如何向縣府人員關說變更為各里，渠對該過程全不知情等語。
三、公訴人認被告丙○○、庚○○、乙○○涉利用職務上機會詐取財物、行使業務上
    登載不實文書及製作不實會計憑證罪嫌，無非以被告庚○○於八十七年一月間出
    貨之滅火器，查係由被告丙○○個人買受，斯時蘆洲市公所尚未辦理發包程序，
    被告丙○○復指定被告乙○○懸掛該滅火器，足徵被告丙○○向臺北縣政府申請
    統籌款補助之目的，在於詐取該款項清償私人債務；又被告丙○○於八十七年十
    二月二十九日上午前往臺北縣政府財政局，請求變更補助事項為各里，並區分各
    里之金額，顯在於規避「臺北縣各鄉鎮市公所辦理營繕工程及購置定製賣財物招
    標注意事項」規定，俾確保由已與被告丙○○及乙○○成立買賣合約之合安公司
    標得採購案；合安公司於八十七年一月間出貨滅火器九千支，被告乙○○則於八
    十七年三月間至蘆洲市公所關說、多方催促本案之進度，復於五月間向庚○○表
    示上開款項需以公款支應，並請庚○○出具估價單，被告乙○○再於八十七年五
    月至九月間，請託蘆洲市里幹事長洪金票，將合約書、驗收表等文件轉交各里幹
    事，分別轉交里長，同時或以擬贈送滅火器、或以事後一定補足數量等語，致無
    公家承包經驗或誤信其言為真之里長在上開文件上簽名，或以語氣不佳多方催促
    之方式，致畏懼其權勢之里長，不得不簽署上開文件，復於臺北縣政府於八十七
    年八月十九日電匯一千二百七十萬七千五百元至蘆洲市公所公庫後，被告乙○○
    並分別與不知上情之兄李良寬與各里里長前往領取款項（得勝里里長並未前往領
    取），並於合安公司之領據上簽署乙○○、李良寬等字表示收取之意，而被告乙○○僅支付一百三十萬元予庚○○、其中八十萬元清償私人欠債，僅五十萬元支
    付滅火器貨款，且扣案之用以核銷之各里照片中，均噴有「臺北縣議會副議長丙○○敬題」字樣，顯見被告乙○○確與被告丙○○有藉公務員職務上機會行詐取
    財物之行為；被告庚○○與乙○○、丙○○均明知八十七年一月間所懸掛之九千
    支滅火器為被告丙○○所訂購，並非蘆洲市各里所採購，由庚○○於業務上出具
    內容不實每筆單價六百五十元之發票三十六張為會計憑證，持交被告乙○○，再
    持交不知情之蘆洲市公所承辦人員轉呈縣府撥款，自足以生損害縣府核撥款項之
    正確性為依據。
四、按犯罪事實之認定，應憑證據，如無相當之證據，或證據不足以證明，自不能以
    推測或擬制之方法，以為裁判之基礎。經查：
    (一)右揭八十六年間被告丙○○向臺北縣政府爭取統籌款分配款補助蘆洲市公所購
      買消防設備，臺北縣政府原發文核定補助各村里巡守隊，嗣經被告丙○○以副
      議長身分請求，改為補助各里，並由被告乙○○以蘆洲市代會主席身分說項，
      蘆洲市公所在請示後指定由各里辦理發包手續，旋在乙○○主導下，由被告庚○○之合安公司取得承包，合安公司再出具合約書、估價單、收據等予各里，
      並製作發票請領統籌分配款之事實，業為被告丙○○、乙○○、庚○○於偵審
      中所是認，並經證人邱顯升（他字卷(二)第七十九、八十頁、第一六七頁正反面
      ）、陳雅美（他字卷(二)第八十三頁反面至第八十六頁、原審卷(三)第四十三頁）
      、吳家良（他字卷(二)第二二○頁反面以下）、邱成煃（原審卷(四)第二十二頁以
      下）、張玉花（他字卷(二)第二二三頁反面、第二三九頁反面以下、原審卷(三)第
      四十一頁面）、盧天來（他字卷(二)第二二五頁、原審卷(二)第四十一頁反面）、
      林美蘭、吳瑛英（見他字卷(二)第一五七頁反面以下）、陳嘉幸（他字卷(二)第一
      一二頁反面）、駱清秀（原審卷(三)第四十三頁、原審卷(四)第一二六頁）、謝文
      緯、呂碧如（他字卷(二)第一二三頁反面以下）、蔡德興（他字卷(二)第一七七頁
      反面以下）、呂勝霦（他字卷(二)第一八三頁反面以下、第三三五頁、原審卷(二)
      第二四五頁反面）、林明春（他字卷(二)第二○一頁以下、第二七六頁反面、原
      審卷(二)第二四○頁、原審卷(四)第二十三頁）、劉錫雄（他字卷(二)第三九○頁反
      面以下）、陳德森（他字卷(二)第四一五頁反面以下）、楊吳敬同、張明德、李
      友親、林利彥、李素珠、陳榮順、楊清霖、張煥忠、梁世振、林信衫、黃良郎
      等五十人（他字卷筆錄）、洪金票、張力聲、盧藝文等十六人（他字卷筆錄）
      分別證述明確，並有被告丙○○申請補助款之申請書（他字卷(二)第三八○頁）
      、臺北縣政府八十六年十二月二十三日八六北府財一字第四八三九九一號函（
      核定補助公所辦理村里巡守隊購置消防設備經費一千二百八十萬元）（同上卷
      第三七七頁）、八十七年一月二日八六北府財一字第四九四六八一號函（表示
      補助內容更正為配合村里購置消防設備及各里補助金額）（同上卷第一二一頁
      或第三六二頁）、呂勝霖於八十七年三月二十三日簽請由蘆洲市公所總務課辦
      理發包之簽文（黃劍輝批示請縣府函示補助對象）（同上卷第三六一頁）、蘆
      洲市公所函請釋明補助對象公文（同上卷第一一五頁或第三六○頁）、陳嘉幸
      簽請主計室表示意見之便條紙（同上卷第一一五頁或第三五七頁）、主計室表
      示補助內容之便條紙（同上卷第一一六或第三五八頁）、臺北縣政府八十七年
      四月二日八七北府財一字第九一九八八號函（表示補助公所納入預算辦理，請
      公所本權責自行依規定酌處）（同上卷宗第一一七頁或第三五六頁）、蘆洲市
      公所於八十七年四月十三日函各里要求檢附合約及領據以憑轉送縣府申請款項
      之公文（見同上卷第三五五頁）、蘆洲市公所八十七年七月二十七日函送三十
      六份合約書予縣府之公文（同上卷第三五一頁）、陳嘉幸將各里請領款項合約
      書簽報上級之公文（同上卷第一一九頁或三六九頁）、臺北縣政府八十七年七
      月三十日函公所表示已收到契約書而應另檢送收據後再匯款之公文（同上卷第
      三五○頁）、蘆洲市公所出具之領款收據之函文（同上卷第三六八頁）、臺北
      縣政府表示收到收據且將另匯款之函文（同上卷第三四八頁或第三七○頁），
      及出貨單、傳票、帳冊、合約書、估價單、收據、驗收單等附卷可稽。而被告
      丙○○、乙○○，為民意代表，僅係依令有監督政府、市公所預算執行之權，
      其本身非狹義之公務人員，且被告丙○○申請補助之統籌分配款，本有權爭取
      ，並非施用詐術行為取得，無利用職務上機會詐取財物之可言，所為核與修正
      前貪污治罪條例第五條第一項第二款利用職務上機會詐欺財物罪之構成要件有
      間。
    (二)被告庚○○固於調查局調查時供稱「在八十六年十二月中，聽說丙○○縣議員
      ，有一筆配合款要買滅火器給蘆洲市使用，我就透過朋友甲○○（丙○○的小
      舅子），引荐在其服務處與丙○○見面，接洽該筆生意，李議員就叫我跟在場
      之蘆洲市代會主席乙○○談。嗣跟乙○○談妥１０Ｐ之滅火器，每支單價五百三
      十元，共訂一萬支。隨於八十七年元月起分批送貨，共送了九千支。」、「（
      跟你訂貨的究竟是丙○○，還是乙○○？）當初我是找丙○○接洽此事，丙○○說這件事他交給乙○○去處理。」、「原先訂的一萬支，要求加噴『人人防
      火、戶戶平安』，『臺北縣副議長丙○○敬題』；後來續叫的六千三百七十支
      ，大部分都加噴同樣字句，有部分乙○○說某某里反應，只是噴該里辦公室就
      好，但這只是少部分」、「（你有無確實送交一萬五千三百七十支滅火器？）
      有的，乙○○派人點收後，載去要安裝時，當地老百姓會來要，乙○○有交待
      ，有人要就給，所以有部分被老百姓要走，安裝的只是一部分」；復於檢察官
      偵查時供稱「八十六年十二月底時，因北縣議員選舉快到了，當時業界盛傳丙○○有一筆配合款，想要買滅火器，因我和他小舅子甲○○是獅子會會員，就
      請他介紹，第一次我是到丙○○服務處（蘆洲市○○路），我們在辦公室談，
      內有人進進出出。丙○○要我和乙○○談。」、「他們是說愈快愈好，未明定
      期限。乙○○跟我提要在縣議員選舉前裝好。」、「（他們以何車來載貨？）
      貨車。是在競選服務處幫忙的車子。」、「（你有否問乙○○為何本為五百三
      十元，又填六百五十元？）我未問，但我想應是傭金。」（他字卷(二)第七十三
      頁反面、第七十六頁反面、第一六三頁反面、第一六四頁、第一六五頁反面）
      。另證人陳雅美於原審證稱「因出貨單上都是記載買主丙○○。所以我作帳的
      出貨憑單也記載買主是丙○○，而原先購買的數量是一萬支。我是聽詹先生說
      的，滅火器的出貨地點是競選總部的地下室。」（原審卷(三)第四十三頁），證
      人邱顯升於偵查中證稱「（你與縣議員丙○○有何關係？）我不認識丙○○，
      但約在八十六年底，因縣議員選舉之故，丙○○向合安消防器材有限公司購買
      滅火器，安裝至各里以爭取選票。」（他字卷(二)第七十九頁）。且被告丙○○
      於上訴審亦坦承前揭滅火器貼標籤當時就知貼其名字無訛。然被告丙○○為民
      意代表而爭取費用購置滅火器，於滅火器上書立其姓名，其目的或在擴展其知
      名度、或在彰顯該經費由其爭取而得，然購買滅火器事宜既非其主管或監督之
      事務，且亦未因購置滅火器而直接或間接得財產上不法利益，所為亦與貪污治
      罪條例第六條第一項第四款圖利罪不符，自不得以當時適值縣議員選舉，遽行
      推測被告丙○○、乙○○及庚○○具有該條圖利罪之犯意聯絡或行為分擔。
    (三)被告丙○○爭取補助款，原經臺北縣政府函示補助對象為蘆洲市公所，嗣經臺
      北縣政府財政局發函變更補助對象為蘆洲市各里。就該過程，據被告丙○○供
      稱：臺北縣政府八六北府財一字第四八三九九一號函所載補助配合村里巡守隊
      購置消防設備，與原申請意旨有出入，方應乙○○請求共同至臺北縣政府財政
      局要求依其原申請意旨辦理云云。然查，依被告丙○○書立申請函申請補助蘆
      洲地區購置消防設備，僅記載「蘆洲地小人稠，街巷狹窄，每逢祝融肆虐．．
      雖有消防隊救援，然恐緩不濟急，若每里皆有消防設備，配合村里巡守隊，發
      揮守望相助」，有該申請函在卷可稽，其於檢察官偵查時亦供稱「（為何要更
      新公文）主席乙○○要我更改，因發包有困難，我是撥給蘆洲鄉公所」（他字
      卷(二)第四三○頁），已見其申請原意係請求撥款給蘆洲市公所購置消防設備，
      而臺北縣政府八十六年十二月二十三日八六北府財一字第四八三九九一號函係
      記載「核定由八十七年度統籌款補助貴所辦理配合村里巡守隊購置消防設備經
      費一千二百八十萬元，俟檢送合約及領據後撥付，並請納入預算依法收支。」
      ，亦指明補助蘆洲市公所辦理，可見臺北縣政府原發文之補助對象與被告丙○○之申請函原意並無不同，況據被告丙○○於調查局供述「（當初乙○○表示
      補助對象為蘆洲市或蘆洲地區會有困難，所以請你赴財政局要求更改補助對象
      ，究竟他所稱的『困難』為何？）．．．因經費達一千二百多萬，必須招標辦
      理，反之，若補助各里，則可以議價辦理，如此乙○○才能使廠商得以特定。
      」、「（你為何與乙○○共赴財政局要求改文？）因為當時我要求乙○○要趕
      快發包，乙○○表示要快的話，需要我向財政局要求改文，否則會有困難，改
      了之後，發包會比較快」（他字卷(二)第三二六頁反面、第三四四頁），是核被
      告丙○○、乙○○上開行為之目的，無非因臺北縣各鄉鎮市公所辦理營繕工程
      及購置定製變賣財物招標注意事項規定「預算係單一筆數金額超過二百五十萬
      元以上者，須公開招標」，本件原補助額一千二百餘萬元，即須採此方式公開
      招標，則屆時投標者眾，合安公司之出價，加上乙○○之高額傭金，勢必無法
      得標，唯有將該補助款分割為二百五十萬元以下，方能依上揭注意事項採比價
      方式，由指定之廠商即合安公司得標，然其是否憑藉該發包程序之改變，而使
      被告丙○○、乙○○或庚○○獲得不法利益，尚應依積極證據佐證。
    (四)據被告庚○○於偵查中供稱「（乙○○原先跟你叫一萬支滅火器，每支單價五
      百三十元，其後續叫之六千三百七十支，每支單價若干？）都是五百三十元。
      」、「原先訂的一萬支，要求加噴『人人防火、戶戶平安』、『臺北縣副議長
      丙○○敬題』；後來續叫的六千三百七十支，大部分都加噴同樣字句，有部分
      乙○○說某某里反應，只是噴該里辦公室就好，但這只是少部分。」、「．．
      我們請師傅（指安裝）一支要三十元，公司有作紀錄。」「（乙○○叫貨每支
      單價五百三十元，為何叫你提出之估價單，每支單價為六百五十元？）這個價
      格是乙○○說的，我擔心收不到貨款，就照他說的寫。除了估價單外，合約書
      、發票、收據，都是以每支六百五十元計價。」（他字卷(二)第七十六頁正反面
      、第一六三頁反面），固足以證明滅火器曾有五百三十元及六百五十元之不同
      價格。然據被告庚○○除於上訴審供稱：乙○○負責安裝運送及貼標籤，所以
      要價差，且於本院供稱「我是提供滅火器，一支六百五十元，包括安裝費、運
      費、稅金等。是乙○○與我接洽。」（本院(一)卷第二五一頁），而證人己○○
      於本院到庭具結證稱「八十七年初訂購一萬支，說公所要用，交貨三批分別為
      六千支、四百支、五十支。每支三百五十元，不含稅，也不含安裝費，其中五
      十支是每支四百元含稅。」（本院(二)卷第九二頁），另證人丁○○亦於本院具
      結證稱「八十六年底時庚○○有打電話給我，說有二萬支的滅火器要交給蘆洲
      市公所，要求很短的時間交貨，我說我沒有辦法在這麼短的時間交貨，當時因
      縣市市議員選舉，訂購滅火器的案件很多，所以我說沒有辦法出貨這麼多，當
      時他要求我儘量趕給他，我記得我交給他八千支左右。價格好像是每支三百五
      十元左右，不含稅，我不負責安裝。」（同上卷第九四頁），另證人戊○○亦
      證稱「八十六、八十七年時，詹先生有電話聯絡說約要一萬多支滅火器，要交
      給蘆洲市公所，我們公司只有交九百多支，單價約每支三百五十元或三百六十
      元左右，不含稅、安裝費。」（同上卷第九五至九六頁），而當時滅火器安裝
      費用連同運費約於一百元至一百三十元之譜，有臺北縣消防工程器材商業同業
      公會九十三年三月八日（九三）北縣消公字第九三０三０一號函在卷可稽（本
      院(一)卷第一九四至一九六頁）是核被告庚○○取得滅火器之成本，售予各里價
      格暨另行加計運費、安裝費之結果，其嗣後以六百五十元出具憑證予被告乙○○，尚難認取得顯不相當之利潤而獲得不法利益。
    (五)蘆洲市各里購買滅火器，迄今購置數量不足，固業據被告庚○○、乙○○供認
      在卷，此並經證人即里長陳榮順等人於偵查證明無訛（他字卷(二)第三頁反面）
      ，然據被告庚○○供稱「我沒有做過公家，私人部分可以一次請款，分批給我
      ，邊做邊請。請款與填發票是同時。」（本院(二)卷第二二頁），而據證人陳雅
      美於偵查中證稱「因為收不到貨款，又聽庚○○抱怨乙○○沒有當上代表會主
      席，又找不到人催款，所以最後四千一百八十支，也就沒有繼續交貨。」（他
      (二)卷第八六頁），且被告乙○○亦自承收取全部款項後，確僅交付一百三十萬
      元（含八十萬元清償私人債務）予被告庚○○無訛，是則被告庚○○依諸其商
      業習慣先行填製統一發票予各里辦公室，嗣因被告乙○○未付款項致其未能繼
      續取得滅火器完成交貨，尚難認其於製作該會計憑證時主觀上有填載不實之故
      意，自不得僅因客觀上其未完成交貨，遽論以商業會計法第七十一條罪責。
    綜右理由，公訴人所引證據均不足以證明被告丙○○、乙○○、庚○○確有利用
    職務上機會詐取財物、行使業務上登載不實文書及製作不實會計憑證之犯罪行為
    ，而被告丙○○、乙○○、庚○○復否認犯罪，應認被告丙○○、庚○○犯罪均
    屬不能證明；另被告乙○○所涉利用職務詐取財物部分，依諸右揭事證（壹─一
    ）應構成侵占罪，惟因取得財物之社會基本事實同一，該部分爰依法變更起訴法
    條，至於所涉行使業務上登載不實文書及製作不實會計憑證部分，因依公訴意旨
    認與右揭有罪認定部分具有牽連犯之一罪關係，該未能證明犯罪部分，爰不另為
    無罪之諭知。
、原審法院經審理結果，對被告乙○○為論罪科刑之判決，固非全屬無見。惟查，
    本件並無積極證據足以證明被告丙○○、庚○○、乙○○確有利用職務詐取財物
    、行使業務上登載不實文書及製作不實會計憑證之之行為，原審依該罪予以論罪
    科刑，自有未合，被告丙○○、庚○○否認犯罪而提起上訴，為有理由，至於被
    告乙○○全盤否認犯罪而提起上訴，固非有據，然原審判決既有右揭可議，自應
    由本院將原審判決撤銷並予以改判。爰審酌被告乙○○品行、智識程度、犯罪動
    機、目的、手段、所生危害及犯罪後態度等一切情狀，量處如主文第二項所示之
    刑；被告丙○○、庚○○部分，則改為無罪之諭知。
據上論斷，應依刑事訴訟法第三百六十九條第一項前段、第三百六十四條、第二百九
十九條第一項前段、第三百條、第三百零一條第一項，刑法第五十六條、第三百三十
五條第一項，罰金罰鍰提高標準條例第一條前段判決如主文。
本案經檢察官張啟彬到庭執行職務
中    華    民    國      九十三      年     十一     月      三十      日
                            臺灣高等法院刑事第十九庭
                                審判長法  官  許  國  宏
                                      法  官  洪  光  燦
                                      法  官  林  勤  純
右正本證明與原本無異。
檢察官如不服本判決應於收受送達後十日內向本院提出上訴書，未敘述上訴之理由時
應於提起上訴後十日內向本院補提理由書（均須按被告人數附繕本）。
被告均不得上訴。
                                      書記官  葉  瑩  庭
中    華    民    國      九十三      年     十一     月      三十      日
附錄本判決論罪科刑法條全文
刑法第三百三十五條
意圖為自己或第三人不法之所有，而侵占自己持有他人之物者，處五年以下有期徒刑
、拘役或科或併科一千元以下罰金。
前項之未遂犯罰之。
